臺灣高等法院民事判決
109年度勞上易字第137號
上  訴  人  葉依玲  
訴訟代理人  康皓智律師
複  代理人  林湘絢律師
被  上訴人  朱美芬即姬餐廳

訴訟代理人  吳宜財律師
複  代理人  謝玉山律師
上列當事人間確認僱傭關係存在等事件，上訴人對中華民國109
年8月7日臺灣臺北地方法院108年度重勞訴字第54號第一審判決
，一部上訴，本院於110年7月27日言詞辯論終結，判決如下：
    主      文
上訴駁回。
第二審訴訟費用由上訴人負擔。
    事實及理由
一、上訴人主張：伊自民國107年5月1日起受僱於被上訴人擔任
    服務員，嗣被上訴人於107年12月28日無預警終止兩造間勞
    動契約（下稱系爭終止），系爭終止不合法，兩造間僱傭關
    係不因而終止。被上訴人以系爭終止預示拒絕受領伊提供之
    勞務，應自107年12月28日起至109年2月27日停業之日止，
    按月繼續給付伊工資7萬1799元等情。爰依勞動契約法律關
    係，請求確認兩造自108年1月1日起至109年2月27日止僱傭
    關係存在，並依民法第487條本文規定，請求被上訴人給付
    伊自107年12月28日起至109年2月27日止之每月工資7萬1799
    元，合計100萬5186元，並自109年3月9日起計付法定遲延利
    息（原審就此為上訴人敗訴之判決，上訴人不服提起上訴，
    其在原審請求逾此部分，業經原審為其部分勝訴，部分敗訴
    之判決，未據兩造上訴，非屬本院審理範圍，茲不贅述）。
    並上訴聲明：㈠原判決關於駁回伊後開第㈡、㈢項部分廢棄。㈡
    確認兩造僱傭關係自108年1月1日起至109年2月27日止存在
    。㈢被上訴人應給付伊100萬5186元，及自109年3月9日起至
    清償日止按年息5%計算之利息。
二、被上訴人則以：伊為獨資餐廳，因經營不善，面臨虧損，並
    有業務緊縮情形。上訴人任職期間擔任服務員，負責販賣酒
    類飲料及陪伴顧客飲酒工作，其言行儀態及服務品質不佳，
    屢次未經客人同意即主動取食客人餐點，經多次提醒警告，
    仍未改善，工作業績復未達標準，所提供之勞務不能達成伊
    僱用上訴人所欲達成之合理經濟目的，對所擔任之工作確實
    不能勝任。又因服務員須陪伴客人飲酒，伊訂定工作規則限
    制其等騎乘機車上、下班（下稱系爭工作規則），上訴人任
    職期間竟騎乘機車上、下班，違反系爭工作規則情節重大。
    伊於107年12月28日依勞動基準法（下稱勞基法）第11條第2
    、5款、第14條第1項第4款規定，終止兩造勞動契約，上訴
    人亦向伊請求資遣費及發給非自願離職證明書而同意終止，
    兩造僱傭關係自107年12月28日起不存在，上訴人不得請求
    伊給付自107年12月28日起至109年2月27日之工資100萬5186
    元，及其遲利息等語置辯。並答辯聲明：上訴駁回。
三、兩造不爭執事項（見本院卷第342至343頁）：
  ㈠上訴人自107年5月1日起受僱於被上訴人擔任服務員，工作內
    容包括販賣酒類飲料、陪伴顧客飲酒。
  ㈡上訴人（暱稱ななみLinda）與訴外人即被上訴人會計甘美玲於1
    07年5、6月間有如原審卷第135至136頁所示line對話，於10
    7年10月與甘美玲有如原審卷第137頁所示line對話。
  ㈢上訴人受僱於被上訴人期間，被上訴人曾在營業處所張貼內
    容為：「敬告姬餐廳同仁們：基於員工的生命安全及避免事
    故發生，本店嚴禁員工騎乘汽機車、腳踏車上下班，若執意
    騎乘汽機車、腳踏車上下班者，所發生的事故及傷害甚至刑
    責，請自行負責，一切與本店無關」及「親愛的小姐們：1.
    請不要在店裡吃熱食，違者罰1000元。2.請不要在更衣室抽
    煙，違者罰1000元（請自動交給會計）」之公告；上訴人與
    甘美玲及訴外人即被上訴人員工葉怡均並曾在原審卷第133
    頁所示文件上簽名（見原審卷第129至131、133頁）。
  ㈣被上訴人指示甘美玲於107年12月28日通知上訴人：兩造僱傭
    關係於斯日終止（即系爭終止）。
  ㈤系爭終止後，上訴人（暱稱ななみLinda）與甘美玲於108年1月4
    日至108年1月19日間有如本院卷第67至81所示line訊息傳遞
    。
  ㈥上訴人於108年1月25日委託律師發函向被上訴人表示：系爭
    終止不合法，兩造僱傭關係仍存在，並要求被上訴人讓上訴
    人復職及給付上訴人工資至上訴人復職日，倘欲另行依法終
    止兩造僱傭契約，應給付上訴人預告期間工資及資遣費等語
    ，該函於108年2月1日送達被上訴人（見原審卷第29至34頁
    ）。
  ㈦上訴人於108年4月25日申請勞資爭議調解，同年6月20日調解
    不成立，兩造調解之主張分別如調解紀錄「勞方主張」、「
    資方主張」欄所載（見原審卷第37至39頁）。
  ㈧被上訴人於108年12月2日將姬餐廳轉讓登記予訴外人李螢樺
    （見本院卷第201至205頁）；李螢樺於109年2月27日再將姬
    餐廳轉讓登記予被上訴人，並自該日起申請停業至110年2月
    26日（見本院卷第207至213頁）。
  ㈨被上訴人於109年10月14日就臺北市○○區○○○路000巷00號1樓
    （即姬餐廳所在地址）與訴外人林柏志簽訂租賃契約，約定
    租賃期間自109年11月1日起至112年10月31日止（見本院卷
    第215至219頁），嗣於109年11月19日將姬餐廳轉讓登記予
    林柏志，並自該日起申請復業（見本院卷第227至231頁）。
  ㈩被上訴人為系爭終止後，上訴人如仍得請求被上訴人給付工
    資，兩造於本件協議每月工資以7萬1799元計算（見本院卷
    第236頁）。
四、本件經依民事訴訟法第463條準用同法第270條之1第1項第3
    款規定，整理並協議簡化爭點後，兩造同意以本院110年7月
    6日準備程序中協議簡化之爭點為辯論範圍（見本院卷第343
    至344頁筆錄）。茲就兩造爭點及本院之判斷，分述如下：
  ㈠系爭終止是否合法？
    ⒈被上訴人是否以勞基法第11條第2款、第5款及第12條第1項
      第4款所定之事由向上訴人為系爭終止？
　　　⑴本件上訴人主張：被上訴人於107年12月28日無預警為系
        爭終止。被上訴人則辯稱：伊依勞基法第11條第2、5款
        、第12條第1項第4款規定終止兩造僱傭關係云云。
　　  ⑵查，系爭終止由被上訴人指示甘美玲於107年12月28日為
        之，為兩造所不爭（見兩造不爭執事項㈣）。而審諸證
        人甘美玲證稱：上訴人在姬餐廳做到107年12月28日，
        當天上班前，被上訴人打電話給伊，請伊告訴上訴人做
        到當日為止，伊就跟上訴人說：店裡業績不好，上訴人
        無法做到底薪的業績，請上訴人離開等語（見本院卷第
        275頁），核與證人葉怡均證稱：伊自107年6月起至108
        年11月止在姬餐廳擔任女服務生，與上訴人同日到職，
        工作是陪酒，上訴人做到107年底，當天甘美玲告訴伊
        ，上訴人要離開，原因是業績不好及表現不好（見本院
        卷第292頁）；證人李螢樺證稱：伊曾在姬餐廳打工，
        工作是陪客人聊天喝酒，後來離職，最近一次是107年1
        0月起到108年在姬餐廳工作，任職期間有2個月跟上訴
        人重疊。上訴人在107年12月離職，離職原因是店的營
        業業績下滑，上訴人上班狀況不太好，甘美玲告知上訴
        人，請他離職等語（見本院卷第297至299頁），大致相
        符。可知，甘美玲並未明確告知上訴人終止事由，但其
        以「店裡業績不好」及「上訴人無法做到底薪的業績」
        為由，可認係以勞基法第11條第2款所定「虧損或業務
        緊縮」及同條第5款所定「勞工對於所擔任之工作確不
        能勝任」為終止事由，且其未提及上訴人有違反工作規
        則情節重大之事，難認被上訴人依勞基法第12條第1項
        第4款規定為系爭終止。
　　⒉被上訴人可否依勞基法第11條第2、5款、第12條第1項第4
      款規定終止兩造僱傭關係？上訴人是否同意終止而生終止
      效力？
　　　⑴按勞基法第11條第5款所稱勞工對於所擔任之工作確不能
        勝任，舉凡勞工客觀上之能力、學識、品行及主觀上違
        反忠誠履行勞務給付義務均應涵攝在內，且雇主於其使
        用勞基法所賦予保護之各種手段後，仍無法改善情況下
        ，其終止勞動契約，即難謂不符合解僱最後手段性原則
        。經查：
　　　　①上訴人受僱於被上訴人，在姬餐廳擔任服務員，負責
          販賣酒類飲料及陪伴顧客飲酒之工作，為兩造所不爭
          執（見兩造不爭執事項㈠）。前揭上訴人受僱期間，
          被上訴人營業處所張貼有內容為：1.請不要在店裡吃
          熱食，違者罰1000元。2.請不要在更衣室抽煙，違者
          罰1000元（請自動交給會計）」之公告，亦為兩造所
          不爭（見兩造不爭執事項㈢），且有公告照片在卷可
          查（見原審卷第129至131頁），參以甘美玲證稱：被
          上訴人對員工之服務及儀態有所要求，曾訓練員工走
          路姿態，但上訴人說他從小如此，走路沒辦法改變；
          姬餐廳服務日本客人，店裡放音樂，很安靜，小姐不
          可大聲講話或有太誇張行為，但上訴人會將客人桌上
          的東西拿來吃，讓客人不舒服。曾經有一位客人告訴
          伊，如果他來，就請上訴人不要過來服務，否則就不
          願意到店裡消費。被上訴人曾經在姬餐廳貼公告，要
          求員工不可在店裡吃熱食，上訴人行為比較誇張的時
          候，老闆會直接跟大家講，講過後，上訴人說走路他
          沒辦法，東西還是會吃（見本院卷第280至281頁）；
          證人葉怡均證稱：上訴人長得蠻高的，動作比較大氣
          ，上班前開會，甘美玲會提醒上訴人走路要注意姿態
          ，上訴人會說：從小就是這樣，改不過來。甘美玲說
          過很多次，不要吃桌上的東西，上訴人的反應是：小
          時候被媽媽餓過，所以還是會直接在桌面拿東西吃。
          上訴人被規勸過很多次，但他有藉口，規勸過，還是
          會再犯等語（見本院卷第293至294頁），堪認上訴人
          前揭任職期間，確會在工作時會吃客人的餐點，且其
          儀態行為表現，有不符被上訴人之預期之處，經被上
          訴人多次提醒規勸，仍未見改善。
　　　　②被上訴人經營酒吧業供應酒類、飲料，備服務生陪侍
          ，其僱用服務生之合理經濟目的，應在促使酒客到店
          消費，增加餐廳營業額，以創造利潤，即以服務生創
          造之業績及營收支應工資成本，進而獲取利潤。是被
          上訴人以服務員業績超過工資成本與否，作為是否繼
          續僱用特定勞工之判斷標準，尚屬合理。被上訴人據
          此設定上訴人業績最低標準為每月6萬元，此經證人
          甘美玲證稱：因為服務生基本薪資是6萬元，所以老
          闆說如果業績沒辦法達到6萬元，就沒辦法繼續上班
          等語屬實（見本院卷第277至278頁）。惟上訴人自10
          7年5月1日任職服務生，其107年6月業績2萬1500元（
          17,500+4,000=21,500）、107年7月業績2萬7500元、
          107年8月業績2萬元（8,500+11,500=20,000）、107
          年9月業績為4萬1500元（31,500+10,000=41,500）、
          107年10月業績8萬9000元（31,500+57,500=89,000）
          、107年11月業績7萬4000元（4,000+10,000+9,500+1
          ,500+16,000+11,500+21,500=74,000）、107年12月
          業績為1萬3000元，有業績明細表在卷可證（見本院
          卷第257至267頁），甘美玲亦證稱：伊因計算員工薪
          水，必須要知道員工的業績，故製作本院卷第257至2
          67頁之業績明細表，上面記載之「七海」是指上訴人
          等語（見本院卷第278頁）。由此可知，上訴人自107
          年6月起至107年12月止月平均業績僅有4萬929元（〈2
          1,500+27,500+20,000+41,500+89,000+74,000+13,00
          0〉÷7=40,929，小數點以下四捨五入），且其中僅107
          年10月及107年11月業績超過前揭每月6萬元之最低標
          準，堪認上訴人之業績表現，不能達到被上訴人僱用
          其擔任服務生所欲達成之合理經濟目的。
　　　　③上訴人於107年12月被上訴人為系爭終止前，曾向訴外
          人即姬餐廳員工許秀玲訴說：「媽媽已經跟我下了通
          牒令，因為我這個月只吃到一次飯而已。可是我上個
          月生日當天（按：依業績明細表之記載，應指107年1
          1月26日），除了藤川的兩瓶酒，我沒有算自己的業
          績，我的客人開了十瓶酒。我自己有統計上個月的業
          績，是業績最好的。一月份我知道陸陸續續會有客人
          來，在這邊我真的遇到我從來沒有遇到過的瓶頸！因
          為再過來就要過年了，再加上我到這裡胖了6公斤，
          也不知道能去哪裡。我在想，有兩種方式：一個是先
          休息去開便利店，然後邊運動去我想要去的地方。一
          個就是：不用等待，與其被人家炒魷魚，不如自己離
          開。……媽媽今天又在桌面上說裁員的事。而且就是一
          直看我，然後就說我很油條，又一直說小媽這個月有
          開到兩瓶酒，而我直到昨天才開一瓶。又說剩下的就
          是全部都是她自己的客人開的。然後又說大家要一起
          努力。又說如果萬一裁員的話，以後走在路上大家都
          還是朋友。以前美玲姐有跟我說過，媽媽如果一直碎
          碎念，就是要這個小姐自己走。所以我到底是要等她
          明確跟我說：七海你明天不用來了。還是自己就識相
          一點離開。或者傳簡訊問她，我是否自己離開。如果
          你覺得我等她開口，那我就再繼續試試看到2月。如
          果你覺得我可以傳這樣的簡訊：『媽媽，不好意思這
          半年來沒有替您做到什麼生意，這讓您覺得所有員工
          就我不受教，都沒配合您，真的深感抱歉。十二月份
          我的業績也做不好，真的也感到非常的不好意思。如
          果媽媽覺得我是個不能用的員工，就像我一開始傳簡
          訊告訴媽媽的，可以倒扣我薪水，或者媽媽也可以請
          我直接離職。我不會責怪您的，也非常謝謝您這半年
          來對我的教導以及栽培讓我去補日文。如果媽媽覺得
          我不能用的話希望我離開，請您提早直接告訴我，我
          好可以準備的離職，謝謝您。』也不用傳了，今天去
          就說媽媽叫我到今天，連班都不用上。」等語，並由
          許秀玲複製轉傳予被上訴人，有通訊軟體對話紀錄在
          卷可稽（見原審卷第139至149頁），並經許秀玲證稱
          ：原審卷第139至151頁的對話紀錄，是七海（按即上
          訴人）傳給伊，伊再直接複製貼上轉傳給被上訴人等
          語（見本院卷第272至273頁），可以佐證。查許秀玲
          與上訴人並無夙怨，其到庭具結後為前揭證述，有偽
          證處罰擔保其證詞之真正，且所述情節與常情尚無不
          符，堪信前揭對話紀錄內容確係上訴人傳送予許秀玲
          ，再由許秀玲複製轉傳予被上訴人。上訴人否認前揭
          對話紀錄之形式上真正，核非可採。準此，上訴人亦
          自覺體態變化，並影響其擔任姬餐廳服務員工作，且
          自承業績遭遇瓶頸，表現不符合被上訴人預期，如遭
          被上訴人認其無法勝任工作預告終止勞動契約，亦無
          怨言。
　　　　④上訴人受僱於被上訴人，工作時取用客人餐點，儀態
          行為表現不符被上訴人預期，經被上訴人多次規勸提
          醒，未見改善，業績表現復不能達到被上訴人僱用其
          擔任服務員所欲達成之合理經濟目的，其對所擔任之
          服務員工作不能勝任，除客觀上受當時之能力、學識
          、品行因素影響外，在主觀上，就走路姿態方面，竟
          以從小如此，改不過來，作為不求改進之托詞；就取
          用客人餐點方面，則以幼時經歷為拒絕改善之藉口。
          被上訴人在營業處所公告員工在店裡吃熱食罰款1000
          元，猶不生督促上訴人改善之效。且姬餐廳為獨資商
          號，資本額僅3萬元，有商業登記基本資料在卷可稽
          （見原審卷第127頁、本院卷第205頁），參以甘美玲
          證稱：姬餐廳約20坪，除了被上訴人外，還有服務員
          即上訴人、李螢樺及葉怡均，伊擔任會計，另有白天
          打掃之員工（按：即指許秀玲），沒有有其他人，所
          以沒有上訴人可以做的其他工作等語（見本院卷第27
          5頁），並參酌上訴人曾向許秀玲訴說：「在這邊我
          真的遇到我從來沒有遇到過的瓶頸！因為再過來就要
          過年了，再加上我到這裡胖了6公斤，也不知道能去
          哪裡。我在想，有兩種方式：一個是先休息去開便利
          店，然後邊運動去我想要去的地方。一個就是：不用
          等待，與其被人家炒魷魚，不如自己離開。」等語，
          已詳如前述。堪認上訴人並無轉任姬餐廳其他工作之
          考量或意願，被上訴人亦無其他工作可供上訴人轉任
          ，自難期待被上訴人以轉調其他職務取代系爭終止，
          以達其僱用上訴人擔任服務生所欲實現之合理經濟目
          的。又上訴人工作時取用客人餐點，儀態行為表現不
          符預期，卻不求改進及拒絕改善，已如前述，其主觀
          上違反忠誠履行勞務給付義務不思改善，亦難期待被
          上訴人以減薪等其他手段取代系爭終止。是被上訴人
          終止勞動契約難謂有違解僱最後手段性原則。
　　　⑵上訴人對於所擔任之工作不能勝任，被上訴人無其他可
        資代替之手段避免系爭終止，既如前述，被上訴人自得
        不經上訴人同意，單方片面依勞基法第11條第5款規定
        為系爭終止，並生合法終止效力。上訴人是否同意系爭
        終止，即毋庸再予審究。
　　　⑶被上訴人於107年12月28日終止兩造勞動契約，其為系爭
        終止之前，姬餐廳105年損益為196萬74元，106年損益
        為216萬7142元，107年損益為79萬8322元，有被上訴人
        之帳冊在卷可稽（見原審卷第167至171頁）。準此，被
        上訴人並無虧損情事。又姬餐廳105年營業額為741萬93
        00元，106年營業額為798萬500元，107年之營業額為74
        6萬8100元，此觀前揭帳冊記載即明（見原審卷第167至
        171頁）。被上訴人於107年5月1日僱用上訴人，僱用前
        ，自106年11月起至105年4月止姬餐廳月營業額依序為1
        10萬4500元、89萬9500元、82萬7000元、62萬6000元、
        78萬元、54萬4000元；僱用後，自107年5月起至同年12
        月止姬餐廳月營業額依序為55萬4600元、55萬6500元、
        36萬8500元、61萬8000元、59萬7000元、65萬4000元、
        87萬4500元、46萬8000元，前揭帳冊亦有記載（見原審
        卷第167至171頁）。由此可知，姬餐廳在系爭終止前，
        營業額僅有高低起伏，無長期下滑情形，難認有業務緊
        縮情事。被上訴人辯稱：伊因姬餐廳虧損及業務緊縮而
        為系爭終止，符合勞基法第11條第2款規定云云，核屬
        不能憑採。又按勞基法第11、12條分別規定雇主之法定
        終止勞動契約事由，為使勞工適當知悉其所可能面臨之
        法律關係變動，雇主基於誠信原則，應有告知勞工其終
        止事由之義務，基於保護勞工之意旨，雇主不得隨意改
        列其終止事由（最高法院95年度台上字第2720號民事判
        決意旨參照）。準此，雇主即不得就其原先告知勞工之
        終止事由，於訴訟上為變更再加以主張。本件系爭終止
        係以勞基法第11條第2款所定「虧損或業務緊縮」及同
        條第5款所定「勞工對於所擔任之工作確不能勝任」為
        終止事由，並未依勞基法第12條第1項第4款規定為之，
        已如前述。依照前開說明，被上訴人無從再於訴訟中辯
        稱系爭終止係依勞基法第12條第1項第4款規定為之。被
        上訴人仍辯稱：上訴人騎乘機車上、下班，違反系爭工
        作規則情節重大，伊依勞基法第12條第1項第4款規定終
        止兩造勞動契約云云，亦非可採。惟被上訴人既依勞基
        法第11條第5款為系爭終止，並已生終止兩造僱傭關係
        效力，其有關勞基法第11條第2款、第12條第1項第4款
        之抗辯雖不可採，亦難認兩造僱傭關係存在，附此指明
        。　
    ㈡系爭終止，於107年12月28日發生合法終止兩造僱傭關係效
      力，業如前述。上訴人仍依勞動契約法律關係，請求確認
      兩造自108年1月1日起至109年2月27日止僱傭關係存在，
      即無理由。其另依民法第487條本文規定，請求被上訴人
      給付自107年12月28日起至109年2月27日止每月工資7萬17
      99元，合計100萬5186元之本息，亦屬無據。
五、綜上所述，上訴人依兩造間勞動契約法律關係，請求確認兩
    造自108年1月1日起至109年2月27日止僱傭關係存在，並依
    民法第487條本文規定，請求被上訴人給付自107年12月28日
    起至109年2月27日止之工資100萬5186元，並自109年3月9日
    起計付法定遲延利息，非屬正當，不應准許。從而，原審所
    就此為上訴人敗訴之判決，所持兩造合意終止勞動契約之理
    由，雖與本院不同，惟結論並無二致，仍應予維持。上訴論
    旨指摘原判決不當，求予廢棄改判，為無理由，應駁回其上
    訴。
六、本件事證已臻明確，兩造其餘之攻擊或防禦方法及所用之證
    據，經本院斟酌後，認為均不足以影響本判決之結果，爰不
    逐一論列，附此敘明。
七、據上論結，本件上訴為無理由。依民事訴訟法第449條第2項
    、第78條，判決如主文。
中　　華　　民　　國　　110 　年　　8 　　月　　10　　日
                  勞動法庭
                        審判長法  官  方彬彬
                              法  官  沈佳宜
                              法  官  周群翔
正本係照原本作成。
不得上訴。
中　　華　　民　　國　　110 　年　　8 　　月　　10　　日

　　　　　　　　　　　　　　　書記官  秦千瑜